臺灣高等法院臺中分院民事判決
110年度上字第361號
上  訴  人  紀秉杰
            紀清波
            紀進卿


被 上訴 人  祭祀公業紀長者

特別代理人  陳惠玲律師
上列當事人間請求確認派下員關係存在事件，上訴人對於民國11
0年5月17日臺灣臺中地方法院108年度訴字第3124號第一審判決
提起上訴，本院於110年11月10日言詞辯論終結，判決如下：
    主  文
上訴駁回。
第二審訴訟費用由上訴人負擔。
    事實及理由
壹、程序部分：
一、按祭祀公業未依祭祀公業條例第21條、第22條規定向主管機
    關登記為祭祀公業法人者，仍不失為非法人團體，自有當事
    人能力，應列其公業名義為當事人，並列管理人為其法定代
    理人，祭祀公業之財產，屬派下員全體公同共有。對於無訴
    訟能力人為訴訟行為，因其無法定代理人或其法定代理人不
    能行代理權，恐致久延而受損害者，得聲請受訴法院之審判
    長，選任特別代理人，民事訴訟法第51條第1項定有明文。
    特別代理人係法院就特定訴訟所選任為無訴訟能力人為訴訟
    行為或受訴訟行為之臨時法定代理人。特別代理人受選任後
    ，即應代無訴訟能力人為訴訟行為或受訴訟行為，直至有法
    定代理人或本人承當訴訟行為時為止，觀諸同法第51條第4
    項亦明。（最高法院民國108年度台上字第179號裁定、108
    年度台上字第364號判決參照）。被上訴人為祭祀公業條例
    施行前即已存在之祭祀公業（詳本院卷第151至229頁），雖
    未依該條例規定登記為祭祀公業法人，仍不失為非法人團體
    ，自有當事人能力。又被上訴人之原管理人即訴外人紀○○業
    經臺灣臺中地方法院（下稱臺中地院）以105年度訴字第298
    9號判決確認其管理人之資格無效，且被上訴人迄今未向臺
    中市龍井區公所申報管理人備查等情，有臺中市龍井區公所
    109年3月6日龍區民字第0000000000號函及上開民事判決（
    詳原審卷第207至第218頁）可稽，臺中地院已依上訴人之聲
    請，以109年度聲字第90號裁定選任陳惠玲律師為被上訴人
    之特別代理人，自應由陳惠玲律師代被上訴人為訴訟行為或
    受訴訟行為，合先敘明。 
二、上訴人紀清波、紀進卿經合法通知未於言詞辯論期日到場，
    核無民事訴訟法第386條規定各款情形，爰依被上訴人之聲
    請，由其一造辯論而為判決。　　
貳、實體部分：　　
一、上訴人主張：被上訴人之先祖紀長者育有訴外人紀○○、紀○○
    、紀○○、紀○○、紀○○、紀○○六房，而上訴人紀秉杰、紀清波
    之祖先均為紀○○，紀進卿之祖先為紀長，紀○○及紀長均為紀
    ○○之後代子嗣，故上訴人亦均為紀○○之後代子嗣，對被上訴
    人之派下權存在。然被上訴人設立時，竟未將上訴人列為派
    下員，影響上訴人派下權之行使，爰請求確認上訴人對被上
    訴人之派下權存在。 
二、被上訴人抗辯：上訴人並非紀○○之後代子嗣，亦非被上訴人
    之派下員，其提出之戶籍謄本，均與已知之紀○○後代子嗣無
    關。上訴人自始至終均未提出其祖先為紀○○，或其為被上訴
    人派下員之證明等語。
三、原審判決駁回上訴人之訴，上訴人不服，提起上訴，兩造聲
    明如下：
（一）上訴聲明：㈠原判決廢棄。㈡確認上訴人對被上訴人之派下
      權存在。
（二）答辯聲明：上訴駁回。
四、本院依民事訴訟法第270條之1第1項第3款規定，由兩造整理
    並協議簡化爭點如下：
（一）不爭執事項：
  　㈠被上訴人之先祖紀長者育有紀○○、紀○○、紀○○、紀○○、紀○
      ○、紀○○六房。
  　㈡紀秉杰之父為紀○○、紀○○之父為紀○○、紀○○之父為紀○○、
      紀○○之父為紀○○（詳原審卷第25至33頁）。
  　㈢紀清波之父為紀○○、紀○○之父為紀○○、紀○○之父為紀○○（
      詳原審卷第35至39頁）。
  　㈣紀進卿之父為紀○○、紀○○之父為紀○○、紀○○之父為紀○、紀
      ○之父為紀長（詳原審卷第41至51頁）。
（二）爭點：
　  ㈠紀○○、紀長是否為紀○○之後代子嗣？
  　㈡上訴人請求確認對被上訴人之派下權存在，有無理由？　
五、本院之判斷：
（一）按確認之訴非原告有即受確認判決之法律上利益者，不得
      提起。所謂即受確認判決之法律上利益，係指法律關係之
      存否不明確，原告主觀上認其在法律上之地位有不安之狀
      態存在，且此種不安之狀態，能以確認判決將之除去者而
      言（最高法院109年度台上字第633號判決參照）。被上訴
      人雖陳報其曾於96年10月間向主管機關申報解散，且由臺
      中市○○區○○000○0○00○○區○○○0000000000號函檢附之被上
      訴人96年變動後派下員證明書、名冊、系統表、戶籍謄本
      、拋棄書、印鑑證明及同意解散相關資料（詳臺中地院10
      2年度訴字第522號影卷第37至92頁），堪認被上訴人確曾
      向臺中市龍井區公所申報解散，然被上訴人自承其解散後
      ，並未選任清算人並進行清算程序，而原登記在被上訴人
      名下之臺中市○○區○○段000地號等土地，目前仍登記在被
      上訴人名下（詳本院卷第121至147頁），以祭祀公業派下
      員大會解散公業之決議，乃在議決祭祀公業之存廢，並非
      處分祭祀公業之財產，祭祀公業解散後尚需依規約等進行
      財產分配，而此財產分配概與派下權有關，上訴人主張其
      對被上訴人之派下權存在，既為被上訴人所否認，上訴人
      在法律上之地位即有不安之狀態存在，且此種不安之狀態
      ，能以確認判決將之除去，故上訴人提起本件訴訟自有確
      認利益。
（二）按當事人主張有利於己之事實，就其事實有舉證之責任，
      民事訴訟法第277條定有明文。而民事訴訟如係由原告主
      張權利者，應先由原告負舉證之責，若原告先不能舉證，
      以證實自己主張之事實為真實，則被告就其抗辯事實即令
      不能舉證，或其所舉證據尚有疵累，亦應駁回原告之請求
      （最高法院110年度台上字第1096號判決參照）。又按臺
      灣地區祭祀公業，年代咸亙久遠，人物全非，親族戶籍資
      料每難查考，當事人爭訟時倘又缺乏原始規約及其他確切
      書據足資憑信，輒致祭祀公業之設立方式乃至設立人及其
      派下究何未明，於派下身分之舉證當屬不易，法院於個案
      中，固應斟酌民事訴訟法第277條但書之規定，以「證明
      度減低」之方式，減輕其舉證責任，惟仍不能因而免除其
      證明度減低之舉證責任（最高法院107年度台上字第1187
      號判決參照）。上訴人主張其為紀○○之後代子嗣，因而取
      得被上訴人之派下權等情，既為被上訴人所否認，依上開
      說明，自應由上訴人就此有利於己之事實負舉證責任。經
      查：
　　㈠上訴人固提出其與父執輩戶籍謄本及閩台高陽紀氏宗譜為
      證（詳原審卷第25至51、53至133頁），然依上開戶籍謄
      本，僅足以證明紀秉杰之祖先為紀○○、紀○○、紀○○、紀○○
      ；紀清波之祖先為紀○○、紀○○、紀○○；紀進卿之祖先為紀
      ○○、紀○○、紀○、紀長，尚不足以證明紀○○、紀長為紀○○
      之後代子嗣，進而證明上訴人為紀○○之後代子嗣，及上訴
      人為被上訴人之派下員。又依上開宗譜之記載，紀○○渡台
      之後代子嗣，自第15代至第26代僅有紀○○、紀○○、紀○○、
      紀○○、紀○○、紀○○、紀○○、紀○○、紀○○、紀○○、紀○○、紀
      ○○、紀○○、紀○○、紀○○、紀○○及紀○○等人，並未記載紀○○
      、紀長（詳原審卷第110頁）。上訴人既未能證明紀○○、
      紀長與紀○○及其第15代至第26代子嗣間有何血緣關係，亦
      未提出紀○○第26代子嗣紀○○後之宗嗣血緣如何連結至紀○○
      、紀長，其徒稱為紀○○之後代，對被上訴人有派下權存在
      等語，尚不足採。至於紀清波於本院雖主張其有捐款重建
      大陸地區福建安溪紀氏宗祠，足證其為紀○○之後代，並提
      出安溪紀氏宗祠重建誌，其上紀氏宗祠重建臺灣宗親捐款
      芳名錄上有紀清波之名為證（詳本院卷第95頁），然縱認
      紀清波曾有捐款重建大陸地區福建安溪紀氏宗祠之事實，
      仍無法以此逕認紀清波即為紀○○之後代。而上訴人提出之
      紀○○繼承系統表（詳原審卷第135至139頁），並未依繼承
      法則為詳載，僅為上訴人自行製作之人物關聯性說明，復
      為被上訴人否認其形式上真正，亦無從證明紀○○與紀○○、
      紀長間之血緣或繼承關係。
　　㈡紀清波雖於本院再提出臺中市○○區○○段000地號等3筆土地
      之臺中市政府地方稅務局103年地價稅繳款書，並以其上
      記載納稅義務人「祭祀公業紀長者使用人紀清波」，及主
      張其有實際繳納龍津段180、183、184地號等3筆土地之地
      價稅，證明其確為被上訴人之派下員（詳本院卷第51頁）
      ，然此為被上訴人所否認，辯稱地價稅繳款單上納税義務
      人之記載，僅為收稅的便宜措施，不足以此證明紀清波為
      被上訴人的派下員，或與紀○○有血緣關係存在。紀清波於
      本院亦自承其不知為何上開地價稅繳款單上納稅義務人會
      如此記載，其父親紀○○過世後，納稅義務人就是如此登載
      ，經本院依紀清波之聲請，向臺中市政府地方稅務局沙鹿
      分局查證結果，上開地價稅繳款單之課稅土地實為龍津段
      176、184、185地號土地，依該分局稅籍資料所載，查無
      地價稅納稅義務人異動原因，有該分局110年9月1日中市
      稅沙分字第0000000000號函及檢附之課稅明細、歷年納稅
      義務人資料可稽（詳本院卷第115至120頁）；而龍津段18
      4地號土地確實登記為被上訴人所有，曾經登記之管理者
      有紀○○、紀○○等情，亦有臺中市龍井地政事務所110年9月
      1日龍地資字第0000000000號函及檢附之歷年異動索引、
      登記謄本及手抄謄本可稽（詳本院卷第121至147頁），以
      龍津段184地號土地目前仍登記在被上訴人名下，雖龍津
      段176、184、185地號土地之納稅義務人登載「祭祀公業
      紀長者使用人紀清波」，然此僅為稅務機關課徵地價稅之
      資料，並非土地權利歸屬之證明，會如此登載之原因何止
      一端，稅務機關亦查無如此登載之原因，尚無因此即認定
      紀清波為被上訴人之派下員。
　　㈢紀清波又再提出土地持○○賣渡證書，主張該出賣之土地為
      被上訴人的土地，原為訴外人紀○○在管理，紀○○的兒子紀
      錦上將該土地出賣給其父親紀○○，足以證明其為被上訴人
      之派下員（詳本院卷第67至73頁），然上開土地持○○賣渡
      證書上記載之臺中州大甲郡龍井庄福天崙第16番地，前經
      重劃及重新分配後，現為臺中市○○區○○段000地號土地，
      其所有權人登記為祭祀公業紀○○，有臺中縣龍井示範農村
      農地重劃區土地所有權人原有土地與新分配土地對照清冊
      、臺灣省臺中縣土地登記簿謄本可稽，顯然與被上訴人無
      關。且依臺中市○○區○○000○0○0○○區○○○0000000000號函及
      檢送之被上訴人申報資料（詳本院卷第151至229頁），紀
      ○○或紀錦上均非被上訴人之派下員，其等出賣祭祀公業紀
      ○○名下之土地，更係與被上訴人無關。又紀清波並未舉證
      證明其或其父親紀○○為祭祀公業紀○○的派下，且按祭祀公
      業係屬派下全體公同共有祀產之總稱，係以祭祀祖先為目
      的而設立，自須有設立人存在，此設立人及其子孫，均稱
      之為派下，派下則對祭祀公業有所謂「派下權」。惟其房
      ○○，並非顯在之應有部分，僅為潛在之股○○而已。是以各
      派下均不能對公業請求為該公業財產之分割，亦不能主張
      其應有部分（共業權），亦不能將其派下權處分。但得將
      之讓與於同一公業內之派下一人或數人，習慣上稱之為「
      歸就」或「歸管」。而「歸就」之態樣有二，其一為由一
      派下將其股○○買賣讓與其他派下，以使一派下脫離，並使
      其他派下行使該股○○應有之收益權者，因其對於享祀人之
      祭祀並無影響，且於公業目的，性質無所違背，難謂無效
      。其二為祭祀公業之派下，得對於同一公業派下之一人或
      數人，讓與其派下權，並自該公業脫離，係顯著之事實，
      惟此等派下權讓與，僅能於同一祭祀公業內各派下間發生
      者，始為有效，若將其派下之一部或全部讓與派下以外之
      他人，則因其背於祭祀公業之設立目的及本質，而為無效
      （法務部編、臺灣民事習慣調查報告、第753至757頁、93
      年7月第6版）。紀清波既未能舉證證明其父親紀○○為祭祀
      公業紀○○之派下員，縱認紀錦上為祭祀公業紀○○之派下員
      ，紀○○與紀錦上簽訂該○○土地持分賣渡證書是否符合「歸
      就」或「歸管」而合法有效，即非無疑，自亦無從依此證
      明紀清波為紀○○的後代子嗣，故為被上訴人的派下員。至
      於上訴人於本院提出之祭祀公業紀長興系統表（詳本院卷
      第253頁 )，其上固有紀○○、紀錦上為該祭祀公業派下員
      之記載，然被上訴人與祭祀公業紀長興為不同之祭祀公業
      ，派下員非必然相同，且由紀○○、紀錦上為紀○○之後代子
      嗣，亦無從證明上訴人為紀○○後代子嗣或被上訴人之派下
      員。至於紀秉杰雖再提出鬮約證書（土地分管鬮約書），
      證明紀○○、紀○○、紀○○為祭祀公業紀○○派下的管理員（詳
      本院卷第75至93頁），然依該鬮約證書（土地分管鬮約書
      ）完全無上訴人為紀○○後代子嗣的相關記載或證明，充其
      量亦僅能證明紀○○、紀○○、紀○○為祭祀公業紀○○的派下員
      ，無從看出紀秉杰為紀○○後代子嗣或被上訴人的派下員。
　　㈣本院再依上訴人之聲請，向臺中市龍井區公所函調被上訴
      人歷年申報資料，依該所檢送之被上訴人歷年申報資料、
      派下員名冊、派下系統表、管理規約、登記清冊土地標示
      、土地清冊等（詳本院卷第151至229頁），亦無任何上訴
      人為被上訴人派下員之相關證據。是本院在考量臺灣地區
      祭祀公業，於派下身分之舉證不易，斟酌民事訴訟法第27
      7條但書之規定，以「證明度減低」之方式，減輕上訴人
      舉證責任之情況下，上訴人仍無法證明其為紀○○之後代子
      嗣或為被上訴人之派下員，是其請求確認對被上訴人之派
      下權存在，自屬無據。
六、綜上所述，上訴人既無法證明其為被上訴人之派下員，其請
    求確認對被上訴人之派下權存在，為無理由，不應准許。原
    審駁回上訴人之訴，於法並無不合。上訴意旨指摘原判決不
    當，求予廢棄改判，為無理由，應予駁回其上訴。
七、本件事實已臻明確，上訴人固聲請通知證人紀韶曜、紀時春
    、紀完結、紀恢復到庭作證，並以前2人為紀氏家族之耆老
    ，亦為被上訴人立會人之後代，後2人分別為紀○○、紀○○的
    後代，與紀○○為同時期之人，可證明上訴人為被上訴人之派
    下員，然被上訴人已否認上開4人為紀氏家族或被上訴人之
    派下員，且依臺中市龍井區公所110年9月2日龍區民字第110
    0017132號函及檢送之被上訴人申報資料（詳本院卷第151至
    229頁），亦難認其等為被上訴人之派下員，在無相關戶籍
    資料佐證下，應無通知其等到庭作證之必要，另兩造其餘攻
    擊防禦方法，經審酌後均與結果不生影響，自勿庸一一論列
    ，併此敘明。
八、據上論結，本件上訴為無理由，爰判決如主文。
中　　華　　民　　國　　110 　年　　12　　月　　1 　　日
                民事第二庭  審判長法　官  楊國精
　　　　　　　　　　　      　　　法　官  李立傑 
　　　　　　　　　　　      　　　法　官  陳得利
正本係照原本作成。
上訴人得上訴。　
如不服本判決，應於收受送達後二十日內向本院提出上訴書狀，
其未表明上訴理由者，應於提出上訴後二十日內向本院補提理由
書狀（均須按他造當事人之人數附繕本）。因疫情而遲誤不變期
間，得向法院聲請回復原狀。
上訴時應提出委任律師或具有律師資格之人之委任狀。委任有律
師資格者，另應附具律師資格證書及釋明委任人與受任人有民事
訴訟法第四百六十六條之一第一項但書或第二項所定關係之釋明
文書影本。如委任律師提起上訴者，應一併繳納上訴裁判費。

                                  書記官  王譽澄
　　　　　　　　　　　　　　　　　
中　　華　　民　　國　　110 　年　　12　　月　　1 　　日